臺灣高等法院臺中分院刑事判決　　　　96年度上訴字第1682號
上　訴　人　臺灣彰化地方法院檢察署檢察官
被　　　告　甲○○
　　　　　　　　　　現於台灣彰化監獄
上列上訴人因毒品危害防制條例案件，不服臺灣彰化地方法院96
年度訴字第70號中華民國96年4月30日第一審判決（起訴案號：
臺灣彰化地方法院檢察署95年度毒偵字第4953號)，提起上訴，
本院判決如下：
    主  文
原判決撤銷。
甲○○施用第一級毒品，累犯，處有期徒刑拾月，減為有期徒刑
伍月，如易科罰金，以新台幣壹仟元折算壹日。
    事  實
一、甲○○前因施用毒品案件，經裁定送強制戒治，於民國94年
    1月12日執行完畢釋放，並經臺灣彰化地方法院檢察署檢察
    官以94年度戒毒偵字第39號為不起訴處分確定；又因竊盜案
    件，經台灣彰化地方法院以93年度易字第635號判決判處有
    期徒刑9月確定，於94年10月11日執行完畢。詎仍不知悔改
    ，復基於施用第一級毒品之犯意，於95年9月8日18時許，在
    彰化縣大村鄉○○路慈雲寺後方，以將海洛因置於針筒內注
    射之方式，施用第一級毒品海洛因一次。嗣於同年月11日22
    時50分許，為警辦理列管毒品人口定期調驗業務時，經採其
    尿液送驗結果，呈嗎啡及可待因陽性反應，始查知上情。
二、案經彰化縣警察局員林分局報告台灣彰化地方法院檢察署檢
    察官偵查起訴。
    理  由
一、訊據被告甲○○對於上開犯罪事實坦承不諱，且經警採集其
    尿液送詮昕科技股份有限公司鑑驗結果，亦呈施用海洛因後
    之嗎啡陽性反應，此有該公司之濫用藥物尿液檢驗報告1份
    在卷可稽（見毒偵4343號卷p7)，足認被告之自白與事實相
    符。再被告前曾因施用毒品案件，經原審法院以93年度毒聲
    字第409號裁定強制戒治，於94年1月12日執行完畢釋放等情
    ，有臺灣高等法院被告前案紀錄表在卷可徵，其於前開勒戒
    執行完畢釋放後5年內，復犯施用毒品之罪，依毒品危害防
    制條例第23條第2項規定，應予依法論科。
二、按海洛因係毒品危害防制條例第2條第2項第1款所規定之第
    一級毒品，不得非法持有、施用，被告違反上開規定，非法
    持有進而施用海洛因，核被告所為，係犯毒品危害防制條例
    第10 條第1項之施用第一級毒品罪。被告非法持有第一級毒
    品之低度行為，已為其非法施用第一級毒品之高度行為所吸
    收，不另論罪。被告前曾因竊盜案件，經原審法以93年度易
    字第635號判決判處有期徒刑9月確定，於94年10月11日執行
    完畢，此有臺灣高等法院被告前案紀錄表足憑，其5年內故
    意再犯本件有期徒刑以上之罪，為累犯，依刑法第47條第1
    項規定加重其刑。
三、原審對被告論罪科刑，固非無見，惟為紀念解除戒嚴20週年
    ，予罪犯更新向善之機，所制定之中華民國96年罪犯減刑條
    例業於96年7月16日生效實施，被告犯罪時間在中華民國96
    年4月24日以前，所犯為毒品危害防制條例第10條第1項之施
    用第一級毒品罪，合於減刑條件，原審未及適用，容有未合
    ，而檢察官上訴及移送併辦（臺灣彰化地方法院檢察署96年
    度毒偵字第2315號）意旨略以：被告甲○○張富其自民國96
    年3月5日，在彰化縣大村鄉○村村○○路○段1號居所，施
    用第一級毒品海洛因之行為，與起訴部分在法律上之評價屬
    於包括一罪的集合犯，依審判不可分原則，應為起訴效力所
    及，原審未一併審酌，尚有未洽，爰提起上訴及移送併案審
    理等語。然查：(一)施用毒品致成癮者，固所多見，但施用後
    而有意戒斷者，亦不在少數，因此，尚不得以施用毒品可能
    成癮，即推斷施用毒品之犯罪行為態樣，必定持續不斷地反
    覆為之。(二)刑法第56條連續犯之規定業於94年1月7日修正公
    布刪除，並於95年7月1日施行，其修正理由在於：自規定連
    續犯以來，實務上之見解對於本條「同一罪名」之認定過寬
    ，所謂「概括犯意」，經常可連綿數年之久，且在採證上多
    趨於寬鬆，每每在起訴之後，最後事實審判決之前，對繼續
    犯同一罪名之罪者，均適用連續犯之規定論處，不無鼓勵犯
    罪之嫌，亦使國家刑罰權之行使發生不合理之現象；因此，
    基於連續犯原為數罪之本質及刑罰公平原則之考量，爰刪除
    有關連續犯之規定。並就反覆實施犯罪模式之對應處置，除
    合於「接續犯」或「包括一罪」之情形外，則僅能依數罪併
    罰之規定個別處斷。又依最高法院86年台上字第3295號判例
    意旨，數行為於同時同地或密切接近之時地實施，侵害同一
    之法益，各行為之獨立性極為薄弱，依一般社會健全觀念，
    在時間差距上，難以強行分開，在刑法評價上，以視為數個
    舉動之接續施行，合為包括之一行為予以評價，較為合理，
    方屬接續犯之範疇，足見「接續犯」之成立，係以時、空密
    接性為前提要件，即透過對於同一法益之同種類侵害行為繼
    續不間斷之實行，業已稀釋個別行為之獨立性，致使刑法評
    價時將之視為單一、整體之犯罪行為，以符合社會一般人對
    於行為概念之認知，並與行為人之犯罪目的相互結合。至於
    學理上「包括一罪」概念中，與施用毒品之犯罪型態較有關
    聯者，應屬「集合犯」之態樣，此即依一般社會通念，特定
    犯罪行為具有反覆實施之特性，立法者於制定刑罰法律之初
    ，亦已認知該種行為類型之反覆性，而有意藉由法條中客觀
    構成要件之行為要素，含括上開具有反覆實施特性之數個犯
    罪行為，仍僅接受一次刑法之評價為已足。然施用毒品犯罪
    ，或為零星偶一之施用，或長期不間斷的反覆施用，均有其
    可能性，故就每次時、空未密接而顯非數個舉動之接續施用
    毒品行為，自不合接續犯之要件；亦難認立法者於制定刑罰
    法律之初，已認知施用毒品行為必屬具反覆性之犯罪，且有
    意藉由法條中客觀構成要件之行為要素，含括上開具有反覆
    實施特性之數個犯罪行為，當不得評價為集合犯。且實務上
    最高法院歷來僅將專以觸犯該等法條之罪，為其日常生活之
    職業者之常業犯，認為其性質上屬多數行為之集合犯，在法
    律上將之擬制為一罪（即學理上稱之實質上一罪，參照最高
    法院92年度台上字第5115號、92年度台上字第4959號、93年
    度台上字第3609號、94年度台上字第4567號等裁判意旨），
    而本次刑法修正既依據「刑罰公平原則」之考量，刪除有關
    連續犯之規定，並將含有連續犯性質之常業犯一併全數刪除
    （參見刑法修正草案總說明），則再以集合犯之概念評價多
    數施用毒品之行為，即有不當。因此，多次時、空非密接之
    施用毒品犯罪行為，當無論以「接續犯」「集合犯」之餘地
    ，此時則應回歸一般刑法上行為單、複數之認定而予論罪科
    刑，較稱妥適。況犯罪行為經認定為集合犯、繼續犯，乃屬
    對於行為之客觀評價，故集合犯、繼續犯之犯罪行為至遲於
    犯罪被查獲時即已結束，客觀上無從延伸將被查獲後之其他
    犯罪行為，移嫁為原集合犯、繼續犯等犯罪行為之一部，否
    則將形成查獲即遭羈押並持續至判決確定者，其集合犯、繼
    續犯等犯罪行為於被查獲羈押時結束，未遭羈押或經停止羈
    押者之犯罪行為可經由上訴程序而連綿數年至判決確定前之
    荒謬現象，無異使已刪除之連續犯得以借屍還魂。是檢察官
    上訴意旨認前後多次查獲之施用毒品行為，均係集合犯之包
    括一罪，僅受一次之刑法評價等語，尚無可採。再者，如依
    檢察官之上開見解，將會造成施用毒品者誤以為只要判決確
    定前，可繼續不斷施用毒品，法律均不得另予論罪科刑，縱
    無鼓勵繼續施用毒品，亦有鬆懈施用者立即斷絕毒害之決心
    ，恐與國家查緝及禁絕毒品之立法目的及施政目標有違，亦
    悖於刪除連續犯係為導正「不無鼓勵犯罪之嫌，亦使國家刑
    罰權之行使發生不合理之現象」之修法目的，實非的論。綜
    上所述，本件檢察官上訴意旨，指摘原判決不當，為無理由
    ；然原判決既有未及適用減刑條例之處，自仍應由本院予以
    撤銷改判。爰審酌被告素行不佳，於93年間因施用毒品行為
    ，經法院裁定送觀察勒戒、強制戒治，執行完畢後，而由臺
    灣南投地方法院檢察署檢察官處分不起訴，仍不知戒除劣行
    ，猶再犯本案施用毒品罪，一再戕害自己身心健康，無視國
    家為維護人民身心健康所挹注之資力，亦未見有何戒絕毒品
    之決心，惟其於犯後坦承犯行，態度良好等一切情狀，量處
    如主文所示之刑，並減其刑期2分之1，及逾知易科罰金之折
    算標準，以啟自新。至移送併辦部分，既與已論罪部分無集
    合犯之實質一罪之關係，無從併案審理，應予以退回，由檢
    察官另為妥適之處理。
據上論斷，應依刑事訴訟法第369條第1項前段、第364條、第299
條第1項前段、毒品危害防制條例第10條第1項，刑法第11條前段
、第47條第1項、第41條第1項，中華民國96年罪犯減刑條例第2
條第1項第3款，第7條、第9條，判決如主文。
本案經檢察官乙○○到庭執行職務。
中　　華　　民　　國　　96　　年　　7　　月　　31　　日
            刑事第六庭    審判長法　官  李  文  雄
                                法　官  邱  顯  祥
                                法　官  林  靜  芬
上列正本證明與原本無異。
如不服本判決應於收受送達後十日內向本院提出上訴狀，其未敘
述上訴之理由者並得於提起上訴後十日內向本院補提理由書（均
須按他造當事人之人數附繕本）。
                                書記官  林  素  妃
中　　華　　民　　國　　96　　年　　7　　月　　31　　日
毒品危害防制條例第10條第1
項施用第一級毒品者，處6月以上5年以下有期徒刑。
